【裁判字號】    95,易,1235
【裁判日期】    950925
【裁判案由】    詐欺等
【裁判全文】
臺灣高雄地方法院刑事判決              95年度易字第1235號
公  訴  人  臺灣高雄地方法院檢察署檢察官
被      告  甲○○
上列被告因詐欺等案件，經檢察官聲請簡易判決處刑（95年度偵
緝字第1472號），本院認不宜以簡易判決處刑，改依通常程序審
理，判決如下：
    主  文
甲○○動產擔保交易之債務人，意圖不法之利益，將標的物遷移
，致生損害於債權人，累犯，處拘役伍拾日，如易科罰金，以
佰元折算壹日。
    事  實
一、甲○○曾於民國86年間，因賭博案件，經臺灣澎湖地方法院
    以87年馬簡字第14號案件，判處有期徒刑6 月確定，於民國
    87年6 月17日易科罰金執完畢。復不知悔改，於91年4 月18
    日，以動產擔保交易法所定之附條件買賣方式，向奇異資融
    （聲請簡易判決處刑書誤載為「融資」）股份有限公司（以
    下簡稱奇異資融公司）購買車牌號碼4469-FA 號FORMOSA 牌
    自小客車乙部，並於同日簽訂動產擔保交易附條件買賣契約
    書，為動產擔保交易之債務人，約定分期付款總價金新臺幣
    （下同）0000000 元，除頭期款繳付37000 元外，其餘各分
    期款總價為987780元，自同年5 月16日起，分60期繳納，每
    月一期，每期應付款16463 元，標的物存放地點為甲○○當
    時居所即高雄縣鳳山市○○街35巷4 之2 號，在未付清全部
    價款以前，所有權仍屬出賣人所有，甲○○僅得依約占有使
    用，不得將該標的物遷移、出賣、出質或為任何處分。詎甲
    ○○於取得標的物後，竟意圖為自己不法之利益，在上開居
    所將該標的物交付友人甘麗卿使用而遷移他處，致生損害於
    債權人奇異資融公司。嗣甲○○自第15期分期價款未繳付，
    經奇異資融公司派人催討無著，始知上情。
二、案經奇異資融公司訴請臺灣高雄地方法院檢察署檢察官偵查
    起訴。
    理  由
一、按被告以外之人於偵查中向檢察官所為之陳述，除顯有不可
    信之情況外，得為證據，刑事訴訟法第159 條之1 第2 項定
    有明文。又被告以外之人於審判外之陳述，雖不符同法第15
    9 條之1 至第159 條之4 規定，而經當事人於審判程序同意
    作為證據，法院審酌該言詞陳述或書面陳述作成時之情況，
    認為適當者，亦得為證據；當事人、代理人或辯護人於法院
    調查證據時，知有同法第159 條第1 項不得為證據之情形，
    而未於言詞辯論終結前聲明異議者，視為有前項之同意，同
    法第159 條之5 亦已明揭其旨。本案被告以外之人於偵查中
    具結而向檢察官所為之陳述，未見有何顯不可信之情況，得
    為證據。另其他書面證據，檢察官、被告均無異議作為證據
    ，本院審酌其作成之情況，未見有何不適當之情形，是亦得
    為證據，合先敘明。
二、被告甲○○於偵查中坦承有上開違反動產擔保交易法之犯行
    ，於本院審理時則辯稱：伊係因與「丙○○」（後經查明為
    甘麗卿）的丈夫很好，而「丙○○」要買車，「丙○○」與
    她的先生又信用不好，不能以自己名義貸款購車，乃要求用
    伊的名義協助貸款購車，伊取得該自小客車後，即將車子交
    付給「丙○○」使用。幫忙貸款買車後，伊就赴大陸地區，
    回來後收到債權人繳款通知，但伊找不到「丙○○」，伊自
    己也有繳部分貸款。伊不知道以此方法貸款購車違法等語。
    經查：
（一）被告以自己名義於91年4 月18日，以動產擔保交易法所定
      之附條件買賣方式，向奇異資融公司購買車牌號碼4469-F
      A 號FORMOSA 牌自小客車乙部，並於同日簽訂動產擔保交
      易附條件買賣契約書，為動產擔保交易之債務人，約定總
      價金新臺幣（下同）729000元，除頭期款繳付37000 元外
      ，其餘自同年5 月16日起，分60期繳納，每月一期，每期
      應付款16463 元。標的物存放地點為甲○○當時居所即高
      雄縣鳳山市○○街35巷4 之2 號。在未付清全部價款以前
      ，所有權仍屬出賣人所有，被告僅得依約占有使用，不得
      將該標的物遷移、出賣、出質或為任何處分之事實，有附
      條件買賣契約書、動產擔保交易附條件買賣設定登記申請
      書附卷可稽，此並為被告所坦承，則被告係本案動產擔保
      交易債務人之事實，應可認定。
（二）嗣被告於取得該自小客車後，即將該車交付甘麗卿，而將
      該車遷移出上開約定存放地點，而使債權人於債務人未依
      約按時繳款時，受有無法取回該車受償之損害之事實，亦
      經告訴人代理人丁○○於偵查中結證證明，且有存證信函
      、奇異資融公司外訪報告單及該公司付款紀錄查詢表各一
      紙附卷可憑。此部分亦與甘麗卿到庭結證稱：被告取得該
      車後，被告即在當時居住處將該車交付給伊，伊再駕駛該
      車到高雄市○○路當時伊的男友陳仁得住處交付陳仁得使
      用。剛開始由陳仁得繳付貸款，後來伊住院開刀，就與陳
      仁得失去聯絡，也不知道車子在那裏？被告以其名義買車
      時，伊找伊的兒子何清全做連帶保證人，後來何清全被債
      權人催討告訴伊，伊才知道車子貸款沒有按時繳付等語相
      符。故被告確有將該車遷移而致使債權人受有損害之事實
      ，亦可認定。
（三）另按動產擔保交易法第38條係規定：「動產擔保交易之債
      務人，意圖不法之利益，將標的物遷移、出賣、出質、移
      轉、抵押或為其他處分，致生損害於債權人者，處3 年以
      下有期徒刑、拘役或科或併科6000元以下之罰金。」該條
      文既規定以「意圖」為成立要件之罪，法律既明定為犯罪
      構成要件，則動機已成為犯罪內容之一部分，不得再視為
      一般之動機，而為刑法理論所稱之「目的犯」，其構成在
      主觀上除須具備故意之構成要件外，尚須具備法定之不法
      意圖，否則犯罪即無以成立。亦即該條既明定動產擔保交
      易之債務人除須有將標的物遷移（或出賣、出質、移轉、
      抵押或為其他處分）之故意外，其尚須具備不法利益之意
      圖始能成立該罪名。經查，證人甘麗卿到庭結證稱：伊係
      於5 、6 年前，因伊當時男友陳仁得與被告認識，因而與
      被告結識，伊自小時候起，名字即叫「淑芬」，所以伊對
      外都自稱為「淑芬」，被告亦稱呼伊為「淑芬」，而因伊
      當時男友姓陳，所以被告才以為伊姓名為「丙○○」。91
      年間，因陳仁得要用車，陳仁得與伊均因信用不佳，而無
      法貸款購車，乃請被告以其名義協助貸款購車等語，此亦
      與被告所辯大致相符，則被告既明知實際欲購車之陳仁得
      與甘麗卿二人均無法以自已名義貸款購車，而仍同意以自
      己名義協助為其貸款購車，並於購得該車後旋即將該車遷
      移約定存放地點而交付甘麗卿，應認被告係出於「意圖不
      法之利益」而違反約定將該車遷移交付給甘麗卿，致損害
      於告訴人。故被告確係有不法利益之意圖之事實，亦可認
      定。
（四）綜上所述，被告上開犯罪事實，事證明確，其犯行洵堪認
      定。
三、核被告甲○○所為，係犯動產擔保交易法第38條之將標的物
    遷移罪。又被告曾於86年間，因賭博案件，經臺灣澎湖地方
    法院以87年馬簡字第14號案件，判處有期徒刑6 月確定，於
    87年6 月17日易科罰金執完畢，有臺灣高等法院被告前案紀
    錄表及臺灣高雄地方法院檢察署刑案資料查註紀錄表各1 份
    在卷可參，其於5 年以內再故意犯本件有期徒刑以上之罪，
    不論依修正前之刑法第47條，或修正後之刑法第47條第1 項
    之規定，均構成累犯，對被告而言並無有利或不利之情形，
    自不生新舊法比較之問題，應逕依修正前之刑法第47條，論
    以累犯，並加重其刑。爰審酌被告係為友人購車，得知友人
    未依約繳分期價款後，即盡力與被害人達成民事和解賠償損
    失，有和解書附卷可稽，足認其犯後態度良好等情及其他一
    切情狀，爰量處如主文所示之刑，以資懲儆。按行為後法律
    有變更者，適用行為時之法律。但行為後之法律有利於行為
    人者，適用最有利於行為人之法律，刑法第2 條第1 項定有
    明文。按94年1 月7 日修正，於同年2 月2 日公布之刑法，
    於被告行為後之同年7 月1 日施行之刑法第41條第1 項前段
    規定：「犯最重本刑為5 年以下有期徒刑以下之刑之罪，而
    受6 個月以下有期徒刑或拘役之宣告，因身體、教育、職業
    、家庭之關係或其他正當事由，執行顯有困難者，得以1 元
    以上3 元以下折算一日，易科罰金」，又被告行為時之易科
    罰金折算標準，依罰金罰鍰提高標準條例第2 條前段規定（
    現已刪除），就其原定數額提高為100 倍折算1 日，則本件
    被告行為時若適用行為時之易科罰金折算標準，即應以銀元
    100 元以上300 元以下折算1 日，經換算為新臺幣後，應以
    新臺幣300 元以上900 元以下折算1 日。惟修正後之刑法第
    41條第1 項前段則規定：「犯最重本刑為5 年以下有期徒刑
    以下之刑之罪，而受6 個月以下有期徒刑或拘役之宣告者，
    得以新臺幣1000元、2000元或3000元折算1 日，易科罰金」
    ，比較修正前後之易科罰金折算標準，修正後之規定較不利
    於被告，故應依刑法第2 條第1 項前段規定，適用被告行為
    時即修正前之規定，就被告上開宣告之刑，定其易科罰金之
    折算標準。
四、本案聲請簡易判決處刑意旨另謂：被告與「丙○○」（年籍
    不詳，飭警續行追查）共同基於意圖為自己不法所有之犯意
    聯絡，約定由被告向奇異資融公司購買車輛，得手後將車輛
    交付予丙○○；被告遂於91年4 月18日以分期付款附條件買
    賣之方式，向奇異資融公司佯稱購買車號4469－FA自小客車
    ，並向監理機關辦理動產擔保附條件買賣登記，復約定上開
    自小客車之停放地點為高雄縣鳳山市○○街35巷4 之2 號即
    被告住所附近，而使奇異資融公司陷於錯誤，而交付上開自
    小客車。詎被告於取得上開自小客車後，隨即於不詳時、地
    ，將該車交付丙○○使用，並自92年7 月26日之第15期起，
    即未繳納分期款項，致奇異資融公司追索無著而遭受損害。
    因認被告與「丙○○」二人係共同涉有刑法第339 條第1項
    詐欺取財罪嫌云云。
五、按犯罪事實應依證據認定之，無證據不得認定犯罪事實。不
    能證明被告犯罪或其行為不罰者，應諭知無罪之判決，刑事
    訴訟法第154 條第2 項及第301 條第1 項分別定有明文。另
    按在訴訟上用以證明事實之證據，須於通常一般之人均不致
    於有所懷疑，而得確信其為真實之程度者，始得據以為有罪
    之認定；倘其證明尚未達到此一程度，而有合理之懷疑存在
    ，致使無從為有罪之確信時，即應為無罪之判決（最高法院
    76年度台上字第4986號判例意旨參照）。再按刑法第339 條
    詐欺罪之成立，須行為人意圖為自己不法之所有，而行使詐
    術使人陷於錯誤而交付財物或行為人因此而獲得財產上之不
    法利益為要件，而債務人於債之關係成立後，如有債務不履
    行之情形，在一般社會經驗上可能之原因甚多，縱令出於惡
    意而有遲延給付或不為給付之情形，苟無足以證明其在債之
    關係發生時自始故意藉此從事財產犯罪之積極證據，根據前
    引刑事訴訟法第154 條第2 項之規定及最高法院判例之意旨
    ，仍不得僅以債信違反之客觀事態，即推定債務人原有詐欺
    取財或得利之犯意。
六、經查，本案聲請人聲請簡易判決處刑書上記載被告係於偵查
    中坦承此部分犯行，且以上開用以證明被告涉犯動產擔保交
    易法第38條罪嫌之事證，證明被告亦涉有刑法詐欺罪嫌。惟
    告訴人提出告訴時，並未認被告涉有詐欺罪嫌，此有告訴狀
    及告訴代理人丁○○偵訊筆錄在卷可稽；偵查中，檢察官依
    刑事訴訟法第95條規定告知被告權利時，亦不曾提及被告係
    涉有刑法詐欺罪嫌，且偵查中被告亦不曾自白犯有刑法詐欺
    罪嫌，此亦有被告之偵訊筆錄在卷足憑，故聲請簡易判決處
    刑書記載本案被告自白刑法詐欺罪嫌云云，顯有錯誤。另訊
    據被告亦堅決否認有何詐欺犯行，其所辯與告訴人訂立本件
    動產擔保交易附條件買賣契約之原因，已如上述，其另辯稱
    ：並無詐欺犯意等語。經查，聲請人所稱本案之共犯「丙○
    ○」，經本院查明認係甘麗卿，已如上述，而被告所辯向告
    訴人訂約貸款購車之原因，業經甘麗卿到庭詰證如前開所述
    ，且甘麗卿所證與被告所辯相符，則被告所辯，尚非不能採
    信。此外，被告於訂約後，雖有未按時繳付分期價款之事實
    ，然此一債務不履行之可能原因，如前所述不止一端，若無
    其他事證證明，自不能僅據此即遽認被告詐欺犯行。另被告
    與告訴人訂約後起，至未依約按時繳付分期價款時止，業已
    繳付14期之分期價款，若被告與甘麗卿二人存心詐騙，即無
    於取得該車後仍繳付14期分期價款之必要，則被告辯稱：並
    無詐欺犯意等言，亦非全無可能。此外，又無其他證據足證
    被告與甘麗卿二人有何詐欺犯行，參諸前引刑法詐欺罪構成
    要件之說明，尚不能以被告事後有債務不履行之事實，即遽
    認被告詐欺犯行。此外，復查無其他積極證據足資證明被告
    確有聲請人所指之詐欺取財犯行，參諸前引法條及最高法院
    判例意旨之說明，此部分原應為無罪之諭知，惟聲請簡易判
    決處刑意旨既認此部分與前開論罪科刑部分依修正刑法第55
    條規定，有牽連犯之裁判上一罪關係，故不另為無罪之諭知
    ，附此敘明。
據上論斷，應依刑事訴訟法第299 條第1 項前段，動產擔保交易
法第38條，刑法第2 條第1 項前段、第11條前段、修正前刑法第
47 條 、第41條第1 項前段，罰金罰鍰提高標準條例第1 條前段
、廢止前罰金罰鍰提高標準條例第2 條，判決如主文。
本案經檢察官乙○○到庭執行職務。
中    華    民    國    95    年    9     月    25    日
                        鳳山刑事第2庭
                           審判長   法  官  邱明弘
                                    法  官  李嘉益
                                    法  官  洪珮婷
以上正本證明與原本無異。
如不服本判決，應於判決送達後10日內，向本院提出上訴狀。
中    華    民    國    95    年    9     月    25    日
                                    書記官  吳金霞
附錄法條：
動產擔保交易法第38條
動產擔保交易之債務人，意圖不法之利益，將標的物遷移、出賣
、出質、移轉、抵押或為其他處分，致生損害於債權人者，處三
年以下有期徒刑、拘役或科或併科六千元以下之罰金。


司法院資訊處製作；財團法人民間司法改革基金會備份。
